【裁判字號】    95,易,238
【裁判日期】    951023
【裁判案由】    竊佔
【裁判全文】
臺灣宜蘭地方法院刑事判決               95年度易字第238號
公  訴  人  臺灣宜蘭地方法院檢察署檢察官
被      告  乙○○
                      宜蘭縣宜.
選任辯護人  陳倉富律師
上列被告因竊佔案件，經檢察官提起公訴（94年度偵字第3468號
），本院判決如下：
    主  文
乙○○意圖為自己自己不法之利益，而竊佔他人之不動產，處有
期徒刑參月，如易科罰金，以銀元參佰元（即新臺幣玖佰元）折
算壹日。
    事  實
一、乙○○與丙○○○為叔姪關係，乙○○明知宜蘭縣宜蘭市○
    ○段乾門小段第283地號土地（下稱283地號土地）之所有人
    為丙○○○等人，其並非所有人之一，且就283地號土地上
    如附圖（即宜蘭縣宜蘭地政事務所民國94年9月15日土地複
    丈成果圖）所示之E、F部分土地（E部分面積14平方公尺、F
    部分面積4平方公尺，共計18平方公尺），其並未有任何使
    用權限，丙○○○等所有人亦未同意其使用，迺乙○○竟意
    圖為自己不法之利益，自90年間某日起，即擅自佔用前揭E
    、F部分土地堆置木材，長達4年多，而竊佔該E、F部分土地
    ，嗣經丙○○○發現上情後，於94年7月27日具狀向臺灣宜
    蘭地方法院檢察署提出告訴，臺灣宜蘭地方法院檢察署檢察
    官指揮檢察事務官於94年9月15日至現場履勘，並囑託宜蘭
    縣宜蘭地政事務所人員測量完畢後，乙○○始於94年10月26
    日將堆置於E、F土地上之木材清除。
二、案經丙○○○訴由臺灣宜蘭地方法院檢察署檢察官偵查起訴
    。
    理  由
壹、有罪部分：
一、訊據被告乙○○固坦承「伊並非宜蘭縣宜蘭市○○段乾門小
    段第283地號土地（下稱283地號土地）之所有人，伊自90年
    間起，未經283地號土地所有人之同意，逕自將木材堆置於2
    83地號土地上如附圖（即宜蘭縣宜蘭地政事務所94年9月15
    日土地複丈成果圖）所示之E、F部分土地，直至94年9月15
    日臺灣宜蘭地方法院檢察署檢察事務官至現場履勘，宜蘭縣
    宜蘭地政事務所人員測量完畢後，始於94年10月26日將堆置
    於E、F土地上之木材清除。」等情不諱（見本院卷第80、88
    頁），惟矢口否認有何竊佔犯行，辯稱「我只是暫時借用E
    、F部分放置木材，丙○○○他們要用土地時告訴我，我就
    會將木材搬走，我只是單純放置可移動之物品，我並沒有竊
    佔之意思。」云云，然查：
（一）被告乙○○與告訴人丙○○○為叔姪關係，宜蘭縣宜蘭市
      ○○段乾門小段第283地號土地（下稱283地號土地）之所
      有人為丙○○○等人，被告並非所有人之一，且就283地
      號土地中如附圖所示之E、F部分土地（E部分面積14平方
      公尺、F部分面積4平方公尺，共計18平方公尺），被告並
      未有任何使用權限，丙○○○等所有人亦未同意其使用，
      然被告仍自90年間某日起，私自佔用E、F部分土地堆置木
      材，長達4年多，嗣經丙○○○發現上情後，於94年7月27
      日向臺灣宜蘭地方法院檢察署提出告訴，臺灣宜蘭地方法
      院檢察署檢察官指揮檢察事務官於94年9月15日至現場履
      勘，並囑託宜蘭縣宜蘭地政事務所人員測量完畢後，被告
      始於94年10月26日，將堆置於E、F土地上之木材清除等事
      實，業據被告於本院審理時坦承不諱（見本院卷第22、80
      、81、88頁），並有告訴狀、283地號土地登記謄本、相
      片在卷可稽，且經臺灣宜蘭地方法院檢察署檢察事務官至
      現場履勘，並囑託宜蘭縣宜蘭地政事務所人員測量查明屬
      實，製有勘驗筆錄、相片及複丈成果圖（即附圖）可資佐
      證。
（二）依前所述，被告並無任何法律上之權源，竟擅自從90年間
      某日起迄94年10月26日止，未經土地所有人之同意，私自
      將其所有之木材，長期堆放於附圖所示E、F部分土地上，
      佔用面積18平方公尺之土地，則被告顯係以「將其木材堆
      放於E、F土地上」之方式，將該部分土地置於自己不法實
      力支配之下，而排除土地所有人之支配使用權能。另被告
      長期占用18平方公尺之E、F部分土地，土地所有人就該部
      分土地已無從為任何合目的性之使用支配，土地所有人之
      支配使用權能自屬已受剝奪，要難遽認被告就其占用行為
      無不法利益之意圖。又被告占用E、F部分土地之期間長達
      4年之久，當不可認係暫時性之使用，其確有排除土地所
      有人之支配，將該18平方公尺之土地置於自己不法實力支
      配下，而獲取不法利益之意圖甚明。故被告所辯「我只是
      暫時借用E、F部分放置木材，丙○○○他們要用土地時告
      訴我，我就會將木材搬走，我只是單純放置可移動之物品
      ，我並沒有竊佔之意思。」云云，顯係事後卸責之詞，諉
      無足取。
（三）綜上所述，本案事證已臻明確，被告空言否認犯行，自不
      足採信，其竊佔之犯行洵堪認定，應依法論科。
二、按95年7月1日生效施行之刑法第2條第1項規定「行為後法律
    有變更者，適用行為時之法律。但行為後之法律有利於行為
    人者，適用最有利於行為人之法律」，本件被告行為後，刑
    法施行法第1條之1及刑法第320條、第33條、第41條業於95
    年7月1日修正生效施行，罰金罰鍰提高標準條例亦自同日修
    正刪除第2條之規定，經查：
（一）修正前刑法第320條第2項、第1項所規定之罰金本刑，依
      罰金罰鍰提高標準條例第1條前段之規定，提高10倍後為
      銀元五千元以下，換算為新臺幣後，為新臺幣一萬五千元
      以下。修正後同法條所規定之罰金本刑，依刑法施行法第
      1 條之1之規定，變更其單位為新臺幣並提高三十倍後為
      新臺幣一萬五千元以下。是比較新舊法之結果，兩者適用
      結果並無不同，新法並非較有利於被告。
（二）修正前刑法第33條第5款規定罰金為銀元一元以上，換算
      為新臺幣後，為新臺幣三元以上。修正後同條款則規定「
      罰金：新臺幣一千元以上，以百元計算之。」。是比較新
      舊法之結果，新法並非較有利於被告。
（三）依修正前刑法第41條第1項前段及罰金罰鍰提高標準條例
      第2條之規定，易科罰金之折算標準，應以銀元三百元折
      算一日，經換算為新臺幣後，應以新臺幣九百元折算為一
      日，惟修正後刑法第41條第1項前段則規定「犯最重本刑
      為五年以下有期徒刑以下之刑之罪，而受六個月以下有期
      徒刑或拘役之宣告者，得以新臺幣一千元、二千元或三千
      元折算一日，易科罰金。」，是比較新舊法之結果，新法
      並非較有利於被告。
（四）綜合上開新舊法比較之結果，顯然新法並非較有利於被告
      ，依前揭刑法第2條第1項規定，本件即應適用行為時法即
      95年7月1日修正生效施行前之刑法及罰金罰鍰提高標準條
      例規定，合先敘明。
三、核被告之所為，係犯95年7月1日修正生效施行前刑法第320
    條第2項之竊佔罪，應依同條第1項之規定處斷。爰審酌被告
    之素行、智識程度；犯罪之動機、目的、手段；所竊佔用以
    推置木材之土地面積僅18平方公尺，所得之財產上不法利益
    不高，於被害人提出告訴後不久，便將所堆置之木材清除，
    將土地返還被害人，惟前後竊佔之時間長達4年之久，且犯
    後並未坦認犯行，迄今復仍未與被害人達成和解，賠償被害
    人之損失及被害人所受損害等一切情狀，暨檢察官、告訴代
    理人、被告、辯護人就科刑範圍所表示之意見後，量處如主
    文所示之刑，併依95年7月1日修正生效施行前刑法第41條第
    1項前段及罰金罰鍰提高標準條例第2條之規定，諭知易科罰
    金之折算標準，以示警懲。
貳、不另為無罪諭知部分：
一、公訴意旨另以：被告乙○○明知宜蘭縣宜蘭市○○段乾門小
    段第283地號土地（下稱283地號土地）上，如附圖所示之C
    、D部分土地（C部分面積36平方公尺、D部分面積53平方公
    尺，共計89平方公尺），其並未有任何使用權限，迺被告竟
    意圖為自己不法之利益，自90年間某日起，即擅自佔用前揭
    C、D部分土地興建房屋，而竊佔該C、D部分土地迄今，因認
    被告此部分所為亦涉犯刑法第320條第2項之竊佔罪嫌。
二、按犯罪事實應依證據認定，無證據不得認定犯罪事實；又不
    能證明被告犯罪者，應諭知無罪之判決，刑事訴訟法第154
    條第2項、第301條第1項分別定有明文。又事實之認定，應
    憑證據，如未能發現相當證據，或證據不足以證明，自不能
    以推測或擬制之方法，為裁判基礎；且認定不利於被告之事
    實須依積極證據，苟積極證據不足為不利於被告事實之認定
    時，即應為有利於被告之認定；另認定犯罪事實所憑之證據
    ，雖不以直接證據為限，間接證據亦包括在內，然而無論直
    接證據或間接證據，其為訴訟上之證明，須於通常一般之人
    均不致有所懷疑，而得確信其為真實之程度者，始得據為有
    罪之認定，倘其證明尚未達到此一程度，而有合理之懷疑存
    在，致無從為有罪之確信時，即不得遽為不利於被告之認定
    ；依刑事訴訟法第161條第1項之規定，檢察官對於起訴之犯
    罪事實，應負提出證據及說服之實質舉證責任，倘其所提出
    之證據，不足為被告有罪之積極證明，或其指出證明之方法
    ，無從說服法院以形成被告有罪之心證，基於無罪推定之原
    則，自應為有利於被告之認定（最高法院40年台上字第86號
    、30年上字第816號、76年台上字第4986號、92年台上字第1
    28號判例意旨參照）。再者，刑法第320條第2項竊佔罪，必
    須行為人基於竊佔之犯意，意圖為自己或第三人不法之利益
    ，而竊佔他人之不動產，即基於法律上不應取得享有之利益
    之意思，趁人不知之際，以和平方法，擅自佔據他人之不動
    產，而侵害他人之支配權。因此，竊佔罪之成立，以行為時
    他人業已存在之持有（支配管領）遭行為人排除為其要件，
    若該不動產早已於行為人之持有（支配管領）下，縱嗣後基
    於法律關係負有返還義務而拒不移轉持有，亦僅屬民事糾葛
    ，尚難謂有何竊佔行為。
三、本件公訴人認被告涉有竊佔C、D部分土地之犯行，無非係以
    告訴人之指訴、宜蘭縣宜蘭市○○段乾門小段第283地號土
    地之登記謄本、被告之供述、現場履勘筆錄、現場照片、宜
    蘭地政事務所土地複丈成果圖（即附圖）等為其論據。
四、訊據被告乙○○堅決否認有此部分之竊佔犯行，辯稱「C、D
    部分土地我本來有地上權，C、D土地上本來就有建物，我已
    經使用C、D土地及其上之建物很久，我只是在原有範圍內修
    理建物。後來地上權雖然已經塗銷，但我在地上權塗銷後，
    仍然繼續占有使用C、D土地及其上建物，我也有支付租金予
    土地所有人，我並沒有新的占有行為，我並沒有竊佔之犯行
    。」等語。經查：
（一）如附圖所示C、D部分土地上，現存有門牌號碼宜蘭縣宜蘭
      市○○○路172號鐵皮建物，且該建物之使用人為被告之
      事實，業據被告供明在卷（見本院卷第79、80頁），且經
      臺灣宜蘭地方法院檢察署檢察官指揮檢察事務官至現場履
      勘，並囑託宜蘭縣宜蘭地政事務所人員測量查明屬實，製
      有勘驗筆錄、相片及複丈成果圖（即附圖）在卷可稽。
（二）其次，被告自68年間起，即在283地號土地上登記有地上
      權（權利範圍77.91平方公尺，存續期間為38年10月29日
      至58年10月29日），且自68年間起占用附圖所示C、D部分
      土地，並使用C、D部分土地上門牌號碼為宜蘭縣宜蘭市○
      ○○路172號之建物，嗣上開地上權於88年8月7日因存續
      期間屆滿而塗銷，然被告仍繼續占有使用C、D部分土地及
      其上之建物迄今，被告從未拋棄其對於C、D部分土地之占
      有，亦未曾將C、D部分土地返還予土地所有人丙○○○等
      人之事實，業據被告供明在卷（見本院卷第79、80頁），
      並為告訴人所不否認（見本院卷第82頁），且有283地號
      土地之歷來登記謄本、門牌號碼宜蘭縣宜蘭市○○○路17
      2號建物歷來之登記謄本附卷可資佐證。
（三）依前所述，可知C、D部分土地早自時68年間起，即在被告
      之支配管領下，且被告係以地上權人之意思，占有使用該
      部分土地，堪認被告自始並非基於竊佔之意思而占有C、D
      部分土地。至於在88年8月7日以後，雖因上開地上權之塗
      銷，被告已不得再依地上權之法律關係占有使用C、D部分
      土地，然於地上權塗銷後，被告仍繼續占有使用C、D部分
      土地，被告未曾拋棄對於C、D部分土地之占有，亦未曾將
      C、D部分土地返還予土地所有人丙○○○等人，縱期間被
      告有將C、D土地上建物加以改建之行為，惟公訴人並未提
      出證據證明被告於改建後，所占用之283地號土地面積有
      擴大或變更位置之情形，則被告之改建行為自僅屬「在占
      有狀態繼續中變更使用方法」之行為，並非新的占有行為
      ，且被告亦未中斷對於C、D部分土地之占有狀態，該部分
      土地始終在被告之支配管領下，故被告顯然並未有「將丙
      ○○○等所有人對於C、D土地之持有（支配管領）排除」
      之竊佔犯行。
（四）再者，於前揭地上權塗銷後，被告縱有拒不履行「將C、D
      部分土地回復原狀，並返還予丙○○○等所有人」之義務
      （民法第839條第1項參照）之行為，然被告此部分所為，
      僅屬民事債務不履行之行為，尚與刑法上竊佔罪「將他人
      業已存在之持有（支配管領）排除」之構成要件有間，難
      謂被告有何竊佔犯行。
（五）綜上所述，本件公訴人所舉之證據尚不能證明被告有何將
      他人對於如附圖所示C、D部分土地之持有（支配管領）排
      除，而竊佔該部份不動產之犯行。此外，復查無其他積極
      之證據足以證明被告竊佔C、D部分土地而涉犯公訴人所指
      之刑法第320條第2項之罪，則就此部分即屬不能被告證明
      被告犯罪，依照首開說明，本應就此部分為無罪之判決，
      惟因公訴人認為此部分若成立犯罪，與前揭經論罪科刑部
      分，有單純一罪之關係，爰不另為無罪判決之諭知，附此
      敘明。
據上論斷，應依刑事訴訟法第299條第1項前段，現行刑法第2條
第1項前段，95年7月1日修正生效施行前刑法第320條第2項、第1
項、第41條第1項前段，罰金罰鍰提高標準條例第1條前段，95年
7月1日修正前罰金罰鍰提高標準條例第2條，現行法規所定貨幣
單位折算新臺幣條例第2條，判決如主文。
本案經檢察官甲○○到庭執行職務。
中    華    民    國    95    年    10    月    23   日
                  刑事第三庭審判長法  官  林惠玲
                                  法  官  郭淑珍
                                  法  官  劉家祥
以上正本證明與原本無異。
如不服本判決應於收受本判決後10日內向本院提出上訴書狀，其
未敘述上訴理由者，並得於提起上訴後10日內向本院補提理由書
狀(均須按他造當事人之人數附繕本)「切勿逕送上級法院」。
                                  書記官  邱淑秋
中    華    民    國    95    年    10    月    24    日
附錄本案論罪科刑法條全文：95年7月1日修正生效施行前刑法第
320條第2項、第1項。
意圖為自己或第三人不法之所有，而竊取他人之動產者，為竊盜
罪，處 5 年以下有期徒刑、拘役或 5 百元以下罰金。
意圖為自己或第三人不法之利益，而竊佔他人之不動產者，依前
項之規定處斷。


司法院資訊處製作；財團法人民間司法改革基金會備份。
